【裁判字號】    92,上更(一),267
【裁判日期】    920729
【裁判案由】    偽造文書等
【裁判全文】
臺灣高等法院臺南分院刑事判決            九十二年度上更(一)字第二六七號  Ｃ
      上  訴  人
      即  被  告  乙  ○  ○
      指定辯護人  本院公設辯護人  戊  ○  ○
右上訴人因偽造文書等案件，不服臺灣臺南地方法院八十九年度訴字第四二０號中華
民國八十九年九月十四日第一審判決（起訴案號：臺灣臺南地方法院檢察署八十八年
度偵字第一四八五六號；併辦案號：臺灣臺南地方法院檢察署八十八年度偵字第一五
０六五號號），提起上訴，經判決後由最高法院第一次發回更審，本院判決如左：
      主      文
原判決撤銷。
乙○○連續意圖供行使之用，而偽造有價證券，處有期徒刑參年陸月。
偽造之張寶美本票貳拾陸張、林紫穎之本票貳拾參張、賴俊合之本票拾捌張、丙○○
之本票拾玖張、林清守及甲○○本票各壹張，均沒收。偽造之「張寶美」、「林紫穎
」、「賴俊合」、「丙○○」、「甲○○」、「林清守」之印章各壹枚，均沒收。
      事      實
一、乙○○基於意圖為自己不法所有之概括犯意，於民國（下同）八十七年十月五日
    ，在臺南縣新化鎮竹子腳二四七之二四二號（原判決誤載為在臺南縣新化鎮竹子
    腳二四七之二四號，應予更正），召攬每月新臺幣（下同）一萬六千五百元（死
    會會員應付二萬元）之民間互助會，得標之死會會員則必須依活會會員人數開出
    本票作為擔保。而乙○○為使其他會員願意參加其所招集之互助會，乃假冒張寶
    美、蔡麗美、蔡玉鳳、賴俊合、林瓊妮、林榮秋、鄭燕及蔡鈞諒等人名人參加互
    助會，使其他會員誤信確有如此多人參加該互助會，乃同意參加乙○○所招集之
    互助會。乙○○連續於八十七年十一月五日假冒張寶美之名、八十八年二月五日
    假冒林紫穎之名、同年六月假冒賴俊合之名標得會款，同時並基於意圖供行使之
    用之概括犯意，連續偽造張寶美、林紫穎、賴俊合之印章及署押，並偽造金額均
    為二萬元，發票人為張寶美，發票日八十七年十一月五日之本票二十六張、發票
    人林紫穎，發票日八十八年二月五日之本票二十三張、發票人賴俊合，發票日八
    十八年六月五日之本票十八張（乙○○冒名者部分不需偽造其本票交給自己應予
    扣除）交付活會會員，使其等如數交付會款。又參加乙○○互助會之甲○○，於
    八十八年一月五日標得會款，因未立即開立本票交與乙○○，乙○○乃自行偽造
    甲○○印章及署押，並偽造發票人甲○○，面額為二萬元，發票日為八十八年一
    月五日的本票一張，交付活會會員丁○○，以向其收取當月之會款。另丙○○亦
    參加一會，乙○○於八十八年五月間冒標丙○○所參加之會，乙○○標得會後，
    復偽造丙○○之印章及署押，用以偽造發票人丙○○，面額為二萬元，發票日為
    八十八年五月五日的本票十九張，交付給張明珠、張薌香、丁○○等活會會員，
    以作為得標之擔保。共詐得活會會款一百四十一萬九千元（張寶美部分二十六人
    每人一萬六千五百元，共四十二萬九千元、林紫穎部分二十三人每人一萬六千五
    百元，共三十七萬九千五百元、丙○○部分十九人每人一萬六千五百元，共三十
    一萬三千五百元、賴俊合部分十八人每人一萬六千五百元，共二十九萬七千元，
    甲○○部分不涉及詐欺取財，原判決未將詐取金額敘明，應予補正）。
二、再乙○○復承上揭之概括犯意，於向魏博和借款一百八十萬元時，應魏博和需要
    有人擔保之要求，為取得魏某信任順利借得金錢，乃於八十八年十月二十四日，
    在臺南縣新化鎮竹子腳二四七之二四二號原住處，簽發自己為發票人，金額一百
    八十萬元，票號ＪＣ０５０７５３號本票乙張，並委由不知情之某刻印社，偽刻
    其父林清守之印章，蓋於該本票上，偽造林清守簽名並蓋用該偽刻印文及捺其自
    己手紋，偽造林清守為共同發票人，而順利借得一百八十萬元。
三、案經丙○○訴請臺灣臺南地方法院檢察署檢察官偵查起訴及乙○○主動向該署檢
    察官自白而移送併辦。
      理      由
一、上訴人即被告乙○○固對右揭事實均坦承不諱，核與告訴人丙○○之指述，及證
    人張明珠、張薌香、丁○○、甲○○及周許芳等人於原審到庭證述等情節相符
    ，復有張寶美、林紫穎、賴俊合、甲○○、丙○○等人之本票影本多紙及林清守
    為共同發票人之本票影本乙紙存卷可證，其事證已臻明確，被告嗣於本院此次審
    始辯稱：甲○○的太太叫我去幫她刻印章開本票的云云，顯係事後避重就輕之詞
    無足採取。至於被告所辯因黃柯菊未開出本票才擅自以張寶美、林紫穎名義開立
    本票云云，縱或屬實，仍未經張寶美、林紫穎同意甚明，更何況黃柯菊既然標得
    第二會即未開立本票，而被告在黃柯菊標得第三會時仍未要求其開出本票，卻已
    將會款如數付給？且以其他會員名義開立本票，當該活會會員標得時又應如何處
    理？足徵被告所辯無非畏罪飾卸之詞，不足採信。故被告之事證明確，犯行洵堪
    認定。
二、按刑法第六十二條所規定之自首，以對於未發覺之罪，向有偵查權之機關或公務
    員自承犯罪，進而接受裁判為要件；而具有連續犯或牽連犯等裁判上一罪關係之
    犯罪，苟全部犯罪未被發覺前，行為人僅就其中一部分犯罪自首，固仍生全部自
    首之效力，反之，倘其中一部分犯罪已先被有偵查權之機關或公務員發覺，行為
    人事後方就其餘未被發覺之部分，自動供認其犯行時，因與上開自首之要件不符
    ，自不得適用自首之規定減輕其刑。告訴人丙○○於八十八年十二月三日（該告
    訴狀係二日具狀，三日送交地檢署收發室，六日分案，原判決誤記部分應予更正
    ）即向臺灣臺南地方法院檢察署提出告訴，而被告乃於同年月七日（原判決誤載
    為十日）始向該署提出自首狀，雖自首偽造林清守之本票部分犯罪事實，係告訴
    人丙○○所未指訴，詳如前述，被告具狀自首供述部分與告訴人丙○○告訴部分
    屬連續犯關係，為裁判上一罪，自不得適用自首規定減輕其刑，併予明。次按
    檢察官就犯罪事實一部起訴者，其效力及於全部，為刑事訴訟法第二百六十七條
    定有明文。本案公訴意旨雖僅起訴被告偽造丙○○本票三紙，並未論及其他犯罪
    行為部分，嗣再就被告具狀自首部分（八十八年度偵字第一五０六五號）聲請原
    審法院併案審理，經核該起訴書未載及部分與已載及部分既有連續犯關係，應為
    起訴效力所及，本院自應依法加以審究，附予敘明。
三、查被告乙○○基於意圖為自己不法所有之概括犯意，在臺南縣新化鎮竹子腳二四
    七之二四二號，召攬民間互助會，約定得標會員必須依活會會員人數開出本票作
    為擔保，並冒張寶美、蔡麗美、蔡玉鳳、賴俊合、林瓊妮、林榮秋、鄭燕及蔡鈞
    諒等人名義參加互助會，並連續假冒張寶美、林紫穎、賴俊合之名標得會款，同
    時並基於意圖供行使之用之概括犯意，連續偽造張寶美、林紫穎、賴俊合之印章
    及署押，偽造發票人為張寶美、林紫穎、賴俊合之本票交付活會會員，詐取活會
    會員之會款。並偽造甲○○印章及署押，並偽造發票人甲○○本票一張，交付活
    會會員丁○○，以向其收取當月之會款。另冒標丙○○所參加之會，復偽造丙○
    ○之印章及署押，用以偽造發票人丙○○之本票，交付給張明珠、張薌香、丁○
    ○等活會會員，以作為得標之擔保，並詐取活會會款。又未經其父同意委由不知
    情之某刻印社，偽刻其父林清守之印章，偽造林清守簽名並蓋用該偽刻印文及捺
    其自己手紋，偽造林清守與其為共同發票人，而向魏博和借款。核其所為係犯刑
    法第二百零一條第一項偽造有價證券罪及同法第三百三十九條第一項之詐欺罪。
    被告偽造丙○○等人之印章、署押及指印行為係其偽造有價證券之階段行為，不
    另論罪；又被告偽造有價證券後又持以行使，行使之輕罪行為應為偽造之重罪行
    為所吸收，亦不另論罪。再被告先後多次分別偽造有價證券及詐欺會款犯行，均
    時間緊接，犯罪構成要件相同，顯均係基於概括犯意反覆為之，均應依連續犯規
    定論以一罪並加重其刑。而被告所犯偽造有價證券罪及詐欺罪間，有方法結果之
    牽連關係，應從一重依偽造有價證券罪處斷。
四、原審認被告乙○○此部分之罪證明確，因予論罪科刑，固非無見，惟本院如下所
    述認被告並無偽造之蔡坤量及林榮秋之支票，詎原判決疏未詳察，被告有偽造之
    蔡坤量及林榮秋之支票，而與此部分成立連續偽造有價證券罪，即有不洽。被告
    就此部分上訴指摘原判決量刑過重，雖為無理由，惟原判決就此部分既有上述可
    議之處，本院自應將原判決此部分予以撤銷改判。爰審酌被告犯罪之動機、目的
    、手段、所生危害、詐得金額、偽造有價證券之張數、額度及犯後態度等一切情
    狀，改量處如主文第二項所示之刑。並就被告所偽造之張寶美本票二十六張、林
    紫穎之本票二十三張、賴俊合之本票十八張、丙○○之本票十九張、林清守及甲
    ○○本票各一張，均依刑法第二百零五條規定沒收（上開林清守本票上共同發票
    人乙○○部分不在沒收之列）；而偽造之「張寶美」、「林紫穎」、「賴俊合」
    、「丙○○」、「甲○○」、「林清守」之印章各一枚，依刑法第二百十九條規
    定宣告沒收。
五、移送併辦意旨以：被告乙○○與蔡坤量（原名為蔡均諒）、林榮秋分別為夫妻、
    兄妹關係，由於所經營眼鏡生意受景氣不佳影響，誤聽人言，以為購買股票容易
    賺錢，竟承前揭之概括犯意，自八十七年十月間起，在臺南縣新化鎮竹子腳二四
    七之二四二號原住處，利用持有蔡坤量印章及空白支票之便，未經蔡坤量同意，
    連續偽造發票人為蔡坤量，付款人為台新國際商業銀行後甲分行，票號ＴＴ00
    00000—ＴＴ0000000號、ＴＴ0000000號、ＴＴ00000
    00號、ＴＴ0000000號、ＴＴ0000000號、ＴＴ0000000
    號及ＴＴ0000000號支票共十張；付款人臺南市第五信用合作社中華分社
    票號ＢＡ0000000號、ＢＡ0000000號、ＢＡ0000000—Ｂ
    Ａ0000000號、ＢＡ0000000號及ＢＡ0000000—ＢＡ00
    00000號支票共九張（另ＢＡ0000000號支票作廢）；付款人玉山商
    業銀行永康分行，票號ＡＢ0000000號、ＡＤ0000000—0000
    000號、ＡＤ0000000—0000000號、0000000號、ＡＤ
    0000000號、ＡＤ0000000號、ＡＤ0000000號、ＡＤ00
    00000—0000000號、ＡＤ0000000號、ＡＤ0000000
    號、ＡＤ0000000號、0000000號及ＡＤ0000000號支票共
    四十四張，以供其向人調現使用。再乘其兄林榮秋於八十六年南下高雄做生意之
    際，將其在華僑商業銀行永康分行之支票簿及印章託其向銀行辦理結清之機會，
    竟未遵照林榮秋所託辦理，承前揭之概括犯意，在臺南縣新化鎮竹子腳二四七之
    二四二號原住處，擅自連續偽造發票人林榮秋，票號ＡＡ0000000—00
    00000號支票共四十張，供其向人調現使用。因認被告涉犯刑法第二百零一
    條第一項之偽造有價證券罪等語。
六、按犯罪事實應依證據認定之，無證據不得推定其犯罪事實，刑事訴訟法第一百五
    十四條定有明文。所謂犯罪事實之證據，係指足以認定被告確有犯罪行為之積極
    證據而言，該項證據且須適合被告犯罪事實之認定，始得採為斷罪資料，有最高
    法院二十九年上字第三一○五號、五十三年台上字第二七五○判例足資參照。又
    被告之自白，不得作為有罪判決之唯一證據，仍應調查其他必要之證據以察其是
    否與事實相符，刑事訴訟法第一百五十六條第二項定有明文。
七、被告乙○○堅決否認有上開犯行，並辯稱：我與蔡坤量本是夫妻，平時感情甚篤
    ，結婚後蔡坤量就將其支票及印章交我簽發開給生意上之廠商，我簽發支票應經
    授權。至於我簽發林榮秋支票部分，我告訴他因我先生的票用得太快，遭銀行凍
    結，我要求他的票供我使用，經他同意交付印章及支票給我使用，亦屬經林榮秋
    同意授權我使用，因要避開債務，才自首未經他們同意開票等語。經查：雖原審
    法院向各銀行函查結果，被告自白偽造之支票確係蔡坤量及林榮秋所申請之支票
    無誤，復有台新國際商業銀行八十九年六月十九日台新後甲字第八九００一０號
    函、臺南市第五信用合作社八十九年六月十九日南五信社發字第０二八二號函、
    玉山商業銀行永康分行八十九年六月二十八日玉永康（存）字第八九００四０二
    號函及華僑商業銀行永康分行八十九年六月二十一日（八九）僑銀永營字第０五
    五號函可稽（詳原審卷第八八頁至第九一頁、第一一一頁）。然由上開資料及被
    告於偵查中提出支票對照明細，可知被告自八十八年八月九日至同年十一月三十
    日簽發蔡坤量所申請之支票（詳原審卷第一一二、一一三頁），自八十八年十月
    三十一日至八十九年二月三十一日簽發林榮秋所申請之支票（詳偵字第一五０六
    五號偵查卷第二十三頁），且蔡坤量及林榮秋於偵查中並不否認上開支票上渠等
    之印文係真正，且均坦認交渠等之支票與印章給被告，況被告乙○○與蔡坤量、
    林榮秋分別為夫妻、兄妹之密切關係，衡諸情理，斷無被告使用渠等之支票已三
    、四個月之久，蔡坤量及林榮秋均不知情，須待被告於偵查中自白上情，渠等始
    出面到庭稱未授權被告簽發上開支票，已難令人盡信。又證人林榮秋於本院前次
    審已證稱：我有同意被告使用支票，但我不知被告開給何廠商等語（見上訴字卷
    第三十九頁），酌之被告簽發蔡坤量名義、發票日期八十八年八月九日、票號0
    000000號之支票，係於票面載明支付意祥企業有限公司，此有該支票一張
    在卷足稽（詳原審卷第一一三頁），已足證被告簽發支票係生意上支付廠商貨款
    之用至明。因之，被告於八十八年十二月七日向檢察官自首時自陳係因其所經營
    眼鏡生意受景氣不佳影響，誤聽人言，以為購買股票容易賺錢，而未經蔡坤量同
    意簽發。我因林榮秋於八十六年六月南下高雄做生意，臨行前將其在華僑銀行永
    康分行之支票及印鑑委託被告辦理結清，因被告未遵指示辦理，並多次偷開其支
    票向外調現等情（詳八十八年度偵字第一五０六五號卷第二頁），均顯與事實不
    符，從而蔡坤量於偵查中供稱不知被告偽造多少支票乙節（詳同上卷第二九頁）
    ，及林榮秋庭陳稱：「（你由臺南到高雄，有叫被告去銀行結清？）有，詳細時
    間我忘記了，只是口頭上叫他幫我結清」乙情（詳上訴字卷第三十九頁），均顯
    非實情，無足採取。
八、綜上事證稽徵以觀，被告上開就此部分所辯，應足採信。此外，復查無其他積極
    證據足以證明被告就此部分涉有偽造有價證券罪嫌，被告此部分應屬不能證明。
    原審就此部分疏未詳察，遽對被告論罪科刑，洵有違誤。被告上訴意旨，執以指
    摘原判決不當，為有理由，自應由本院將此部分撤銷改判。因被告此部分與上開
    論罪科刑部分有連續犯裁判上一罪之關係，爰就此部分均不另為無罪之諭知。
據上論斷，應依刑事訴訟法第三百六十九條第一項前段、第三百六十四條、第二百九
十九條第一項前段，刑法五十六條、第二百零一條第一項、第三百三十九條第一項、
第五十五條、第二百零五條、第二百十九條，罰金罰鍰提高標準條例第一條前段，判
決如主文。
本案經檢察官劉得鉦到庭執行職務。
中    華    民    國      九十二      年      七      月      二十九    日
                                  臺灣高等法院臺南分院刑事第四庭
                                      審判長法官  鄭    文    肅
                                            法官  黃    三    哲
                                            法官  王    浦    傑
右正本證明與原本無異。
如不服本判決，應於判決送達後十日內向本院提出上訴狀，其未敘述理由者並應於提
出上訴狀後十日內向本院補提理由書（應附繕本)。
                                      法院書記官  蔡    振    豐
中    華    民    國      九十二      年      七      月      三十一    日
附錄法條：
刑法第二百零一條第一項：意圖供行使之用，而偽造、變造公債票、公司股票或其他
                        有價證券者，處三年以上十年以下有期徒刑，得併科三千
                        元以下罰金。
刑法第三百三十九條第一項：意圖為自己或第三人不法之所有，以詐術使人將本人或
                          第三人之物交付者，處五年以下有期徒刑、拘役或科或
                          併科一千元以下罰金。


司法院資訊處製作；財團法人民間司法改革基金會備份。
